臺灣高等法院刑事判決　　　　　　　　 96年度選上訴字第6號
上　訴　人　臺灣桃園地方法院檢察署檢察官
被　　　告　戊○○
選任辯護人　梁懷信律師
　　　　　　林文鵬律師
　　　　　　林俊宏律師
被　　　告　地○○
　　　　　　子○○
　　　　　　巳○○
　　　　　　庚○○
　　　　　　卯○○
　　　　　　戌○○
　　　　　　乙○○
　　　　　　亥○○
　　　　　　未○○
上九人共同
選任辯護人　關維忠律師
被　　　告　辛○○
　　　　　　丑○○
　　　　　　丁○○
上三人共同
選任辯護人　許永昌律師
被　　　告　壬○○
　　　　　　寅○○
　　　　　　午○○
　　　　　　宇○○
　　　　　　己○○
　　　　　　甲○○
　　　　　　酉○○
上七人共同
選任辯護人　劉君豪律師
被　　　告　玄○○
　　　　　　丙○○
　　　　　　癸○○
　　　　　　宙○○
　　　　　　辰○○
　　　　　　申○○
　　　　　　天○○
上列上訴人因被告違反選罷法案件，不服臺灣桃園地方法院94年
度選訴字第20號，中華民國95年11月28日第一審判決（起訴案號
：臺灣桃園地方法院檢察署94年度選偵字第61號），提起上訴，
本院判決如下：
    主  文
上訴駁回。
    理  由
一、公訴意旨略以：被告戊○○為現任桃園縣議員（起訴時），
    為規劃參選民國94年12月3日投票之桃園縣蘆竹鄉鄉長，並
    為使自己能順利當選，於94年6月間某日（嗣經檢察官更正
    為94年3月29日中午）出席蘆竹鄉26村村長聯誼會在桃園縣
    蘆竹鄉○○路23號之「全聚德港式海鮮餐廳」（以下簡稱全
    聚德餐廳）晚宴（嗣經檢察官更正為午宴）時，得知村長聯
    誼會擬於同年7月4日至8日前往大陸地區旅遊，竟與蘆竹鄉
    村長聯誼會會長同時為本次競選活動登記為戊○○競選總部
    總幹事之被告辛○○共同基於對桃園縣蘆竹鄉鄉長選舉有投
    票權之人行求、期約及交付賄賂之犯意聯絡，由被告辛○○
    向在場出席村長聯誼會之成員被告丁○○等人，行求由被告
    戊○○補助每一會員新台幣（下同）5,000元之旅遊團費後
    ，為在場出席聯誼會之人鼓掌同意而期約，隨後被告戊○○
    再上台，並向在場對蘆竹鄉鄉長有投票權之村長聯誼會成員
    致詞及拉票，要求渠等具有投票權之人於94年12月3日選舉
    蘆竹鄉鄉長投票時為一定之行使。同年7月4日該聯誼會前往
    中正機場搭機及7月8日返台時，被告戊○○再分別前往送、
    接機而致意。迨蘆竹鄉村長聯誼會於94年7月8日返台後，被
    告辛○○再伺機分別將團費2萬元退還予被告未○○、亥○○、酉○○、甲○○、癸○○、丑○○、乙○○、丙○○、
    己○○、宙○○、戌○○、卯○○、申○○、宇○○、玄○○、辰○○、天○○、午○○、寅○○、庚○○、巳○○、
    子○○、壬○○、丁○○及地○○等25人而交付賄款，並為
    渠等所收受。因認被告戊○○、辛○○所為係犯行為時公職
    人員選舉罷免法第90之1條第1項對有投票權人賄選罪嫌，被
    告未○○、亥○○、酉○○、甲○○、癸○○、丑○○、乙○○、丙○○、己○○、宙○○、戌○○、卯○○、申○○
    、宇○○、玄○○、辰○○、天○○、午○○、寅○○、庚○○、巳○○、子○○、壬○○、丁○○及地○○等25人所
    為係犯刑法第143條第1項投票受賄罪嫌云云。
二、按犯罪事實應依證據認定之，無證據不得認定其犯罪事實，
    刑事訴訟法第154條第2項定有明文。又認定犯罪事實所憑之
    證據，雖不以直接證據為限，間接證據亦包括在內；然而無
    論直接或間接證據，其為訴訟上之證明，須於通常一般之人
    均不致有所懷疑，而得確信其為真實之程度者，始得據為有
    罪之認定。另刑事訴訟法第161條第1項規定：檢察官就被告
    犯罪事實，應負舉證責任，並指出證明之方法。因此，檢察
    官對於起訴之犯罪事實，應負提出證據及說服之實質舉證責
    任。倘其所提出之證據，不足為被告有罪之積極證明，或其
    指出證明之方法，無從說服法院以形成被告有罪之心證，基
    於無罪推定之原則，自應為被告無罪判決之諭知，最高法院
    著有76年台上字第4986號判例、92年度台上字第128號判例
    。
三、檢察官認被告戊○○等27人涉犯公職人員選舉罷免法罪嫌，
    無非係以桂林山水5日遊行程表、旅客入出境明細表、被告
    辛○○、甲○○、酉○○、宇○○、丑○○、申○○、天○○、寅○○、庚○○、宙○○、癸○○、地○○、丁○○、
    卯○○、亥○○、子○○、戌○○、玄○○之供述等為據。
四、訊據被告戊○○等27人堅決否認有何檢察官起訴之犯行，(一)
    被告辛○○辯稱：戊○○當天並未表達參選意願，我也未陳
    述戊○○有參選意願或補助桂林旅遊費用之事，之所以出國
    前向團員先收團費，係考量若團員後來未前往，所繳給旅行
    社之訂金將被沒收等語。(二)被告戊○○辯稱：我並未表明要
    參選，亦未提及補助村長旅遊費用，94年3月29日村長聯誼
    會僅以縣議員身分到場，沒有上台，接、送機係基於為民服
    務及禮貌，蘆竹鄉有大小團體旅遊我都會去接送等語；其辯
    護人為其辯稱：被告多人或因重聽、或因智識不高，對問題
    之了解度不同，致檢察官因某些話就認定戊○○有行求之犯
    意，惟嗣勘驗筆錄後，發現根本沒有說那些話，94年3月30
    日行政院會議後方宣示三合一選舉，故在94年3月29日聚餐
    時，根本沒有年底三合一選舉此名詞，又戊○○當時以民意
    代表身分到場，如其欲以無黨籍身分參選，何以又於94年4
    月18日加入民進黨等語。(三)被告天○○辯稱：我並未參加94
    年3月29日聚會，關於補助一事，並不知情，也沒有收到5千
    元補助，2萬元乃會長與3位副會長提供，與戊○○無關等語
    。(四)被告申○○辯稱：我堂弟游益宏亦為鄉長參選人之一，
    我都是幫他的忙，並未參加94年3月29日聚會等語。(五)被告
    玄○○辯稱：並未參加94年3月29日聚會，關於補助問題亦
    不知情，桂林旅遊一事於93年11月份村長聯誼會即已提議，
    會長及副會長積極辦理並表示願意支付旅遊費用，由我們先
    行繳費，1個月後會長辛○○退2萬元給我，並說明係游會長
    與副會長補助款項等語。(六)被告甲○○辯稱：94年3月29日
    村長聯誼會當天我遲到早退，只待30分鐘，並未聽到補助之
    事，於桂林頭一天晚餐，會長辛○○宣布，該次旅遊費用由
    會長與副會長4位共同補助，與他人無涉等語。(七)被告丙○○辯稱：我乃其中1位副會長，該次旅遊係因本屆任期將屆
    滿，約好畢業旅行，早於1年前即定好要旅遊，錢由會長及
    副會長提供，與戊○○及選舉無關，我們預先交2萬元，若
    嗣後未參加，就會被沒收當作聯誼會的基金等語。(八)被告丑
    ○○辯稱：我是副會長，93年開村長聯誼會時，就講好由會
    長及副會長負擔團費等語。(九)被告丁○○辯稱：僅是會長與
    副會長對村長畢業的聚會等語。(十)被告亥○○辯稱：我並未
    拿錢等語。(十一)其餘被告均辯稱無罪等語。(十二)被告酉○○、甲○○、己○○、宇○○、午○○、寅○○、壬○○等之辯護
    人為其具狀辯稱：蘆竹鄉村長任期屆滿前相約出國之舉，乃
    行之有年之慣例活動，實無不法，況被告己○○乃另一鄉長
    候選人游益宏之競選副總幹事、被告甲○○為國民黨老黨員
    ，且早已表態支持另一候選人趙秋蒝、被告宇○○則為趙秋
    原親家兼蒝夢助選團團長、被告壬○○為國民黨老黨員，其
    等或與戊○○乃分屬不同黨派，或早有支持之特定候選人，
    實無可能支持戊○○，而被告甲○○於調查局之陳述，乃將
    選舉期間所聽之事張冠李戴，實情所謂補助款乃「向民意代
    表爭取補助」，且被告酉○○當日在家睡午覺，並未參與聚
    餐，至於大陸旅遊之費用，其主觀上始終認為乃由會長與副
    會長補助，不知與年底蘆竹鄉長選舉有何關係，故被告等人
    主觀上既無受賄之認知，客觀上亦無許以投票予戊○○之行
    為等語。(十三)被告未○○、亥○○、乙○○、戌○○、卯○○
    、庚○○、巳○○、子○○、地○○之辯護人為其辯稱：被
    告戊○○於94年3月29日餐聚午宴中非以民進黨蘆竹鄉鄉長
    候選人身分參加，故不可能有以任何補助款換取村長支持承
    諾之行求犯意，被告等人主觀上均認定所收退費2萬元係會
    長及副會長4人事前承諾之旅遊退費款項，客觀上亦為被告
    辛○○等4位幹部自行籌措之金額，且被告辛○○退費時亦
    無明示或暗示其中5千元係被告戊○○贊助，希望各村長給
    予選舉支持，故無任何投票行賄主觀犯意或客觀行為等語。
    (十四)被告辛○○、丁○○、丑○○之辯護人具狀為其辯稱：行
    政院會議迨至94年3月30日始作成「三合一選舉」之政策性
    決定，故被告辛○○不可能於94年3月29日即為被告戊○○
    對桃園縣蘆竹鄉鄉長選舉有投票權之人行求、期約及交付賄
    賂之犯行，且被告戊○○於94年4月18日加入民進黨時，尚
    不符參選民進黨鄉（鎮、市）長候選人黨內初選資格，檢察
    官雖認其得以無黨籍身分參選，然果真如此，則被告戊○○
    又何必於20天後即加入民主進步黨（下稱民進黨）？是被告
    戊○○於94年3月29日參聚時尚無參選計畫等語。
五、經查：
  (一)關於證據能力之判斷：
    1.被告宇○○、辛○○、甲○○、酉○○、丑○○於調查局
      中對於其他共同被告涉及本案情節之陳述（見偵查卷第34
      至51）；及被告庚○○、壬○○、申○○、丙○○、天○○、寅○○、癸○○、乙○○、地○○、丁○○、宙○○
      、玄○○、辰○○、未○○、卯○○、己○○、亥○○、
      戌○○、巳○○、子○○於警詢中對於其他共同被告涉及
      本案情節之陳述（見偵查卷第52至59頁、第62至98頁、第
      102至117頁），均屬被告以外之人於審判外之陳述，其等
      證述其他共同被告犯罪情節時並未轉換身分為證人加以具
      結而訊問，關於涉及其他共同被告部分之陳述，均無證據
      能力。至辯護人於本院爭執被告辛○○於調查局筆錄中，
      並未陳述關於被告戊○○上台表示參選鄉長之意願（見本
      院卷第121頁、第247頁），原審亦當庭勘驗筆錄確認之（
      見原審卷第459頁），然調查局筆錄卻有相反之記載，故
      無證據能力等語，本院已於前述排除被告辛○○於調查局
      中對於其他共同被告陳述之證據能力，併此敘明。
    2.證人宇○○、亥○○、丑○○、甲○○、辛○○（見偵查
      卷第120至121頁、第123頁、第128頁、第130頁、第133至
      137頁，訊問筆錄雖載檢察官告知得拒絕證言之依據為刑
      事訴訟法第182條，然參照筆錄內容及後述證人壬○○等
      人筆錄載明之法條，應認為乃同法第181條之誤）、天○○、癸○○、子○○（見偵查卷第153至154頁、第159至
      160頁、第164至165頁）於檢察官前之陳述，均經檢察官
      告知得拒絕證言及偽證之處罰，且均朗讀結文後具結在卷
      ，並經被告及其辯護人於原審行使反對詰問權（見原審卷
      第513頁、第500頁、第521頁、第504頁、第353頁、第386
      頁、第454頁、第565頁、第514頁、第569頁），則依刑事
      訴訟法第158條之3、第159條之1第2項規定及最高法院95
      年度台上字第6157號判決意旨，得為證據。
    3.證人壬○○、申○○、寅○○於檢察官前之陳述，均經檢
      察官告知得拒絕證言及偽證之處罰，且均朗讀結文後具結
      在卷（見偵查卷第143頁、第145頁、第147至148頁、第15
      6至157頁），雖未經被告及其辯護人於審判中行使反對詰
      問權，然被告及其辯護人於本院均陳並無證據請求調查（
      見本院卷第122頁正、反面），顯已放棄對該等證人之反
      對詰問權，則依刑事訴訟法第158條之3、第159條之1第2
      項規定及最高法院95年度台上字第6157號判決意旨，證人
      壬○○等3人於檢察官前之陳述自有證據能力。
    4.被告酉○○、林吉評、丙○○、乙○○、巳○○、戌○○
      、己○○、卯○○、未○○、辰○○、玄○○、葉安然、
      李世宗、地○○（見偵查卷第126頁、第139頁、第149頁
      、第161頁、第166頁、第168頁、第170頁、第172頁、第
      174頁、第176頁、第178頁、第180頁、第182頁、第184頁
      ）於偵查中對於其他共同被告之陳述，並未轉換為證人身
      分加以具結而訊問，是關於涉及其他共同被告部分之陳述
      ，均無證據能力。
  (二)被告戊○○於91年3月1日至95年2月28日擔任桃園縣縣議員
    之職務；另被告未○○等26人分別係桃園縣蘆竹鄉之村長，
    並共組桃園縣蘆竹鄉村長聯誼會，由被告辛○○擔任會長，
    被告丑○○、丁○○、丙○○擔任副會長，被告宇○○擔任
    總幹事。被告未○○等26人並在94年7月4日至8日偕同其眷
    屬，共同至中國大陸桂林地區旅遊，且嗣返台後，如附表編
    號2至5、7、12至27所示之被告等人亦自被告辛○○處收受
    如附表所示退還之團費等情，業據該被告等人供陳在卷（詳
    見附表所示卷頁）；復有桂林山水5日遊行程表、被告未○○等26人旅客入出境明細表、桃園縣蘆竹鄉第17屆村長聯誼
    會實施做法附卷為憑（見偵查卷第7至15頁、原審卷第258至
    261頁），是被告等此部分之陳述核與事實相符。
  (三)按刑事訴訟法第268條所謂法院不得就未經起訴之犯罪審判
    ，係指犯罪完全未經起訴者而言，如僅起訴事實中敘述被告
    犯罪之時間、地點略有錯誤，法院於判決時予以校正，或起
    訴之事實並無瑕疵，而法院判決認定犯罪之時地稍有出入，
    均係判決實體上是否妥適之問題，要無就未經起訴之犯罪審
    判之程序違法可言（最高法院45年台上字第287號判例參照
    ）。桃園縣蘆竹鄉村長聯誼會參聚於94年3月29日中午假全
    聚德餐廳舉行，業據證人即該餐廳負責人羅美鳳於原審證述
    ：桃園縣蘆竹鄉羊稠村村長即被告庚○○曾於94年3月29日
    至餐廳宴席舉辦村長聯誼會，宴席設於2樓餐廳，席開8桌，
    而同年6月間並無人為村長聯誼訂席等語明確（見原審卷第
    343至345頁）；並經原審當庭勘驗餐廳訂席記錄表無訛（見
    原審卷第351頁）。復有邀請函、94年3月29日餐廳訂席記錄
    在卷可核（見原審卷第214頁、第379頁），是桃園縣蘆竹鄉
    村長聯誼會參聚時間應為94年3月29日中午12時許至明。則
    檢察官於原審審理時變更起訴之犯罪時間為94年3月29日中
    午（見原審卷第388頁），此項變更尚無礙其起訴被告等人
    犯行犯罪同一性之辨別，固應准許，核先敘明。
  (四)公職人員選舉罷免法第43條第1項各款之規定，選舉委員會
    負責發布各種與選與相關之公告。而縣（市）議員、縣（市
    ）長、鄉（鎮、市）民代表、鄉（鎮、市）長及村、里長等
    選舉之選舉公告，依據現行公職人員選舉罷免法施行細則第
    40條第3款及第4款之規定，由地方之選舉委員會負責發布。
    然依據上開規定施行結果，將造成94年底將舉行縣（市）長
    選舉、95年1月間亦有縣（市）議員及鄉（鎮、市）長選舉
    ，選舉次數頻仍，行政院會議遂於94年3月30日宣示於94年
    年底實施縣（市）長、縣（市）議員及鄉（鎮、市）長「三
    合一」選舉，94年7月22日中央選舉委員會修正發布增列前
    述施行細則第40條第2項之規定：「前項第3款、第4款之公
    告，有全國或全省一致性之必要者，上級選舉委員會得逕行
    公告」，使前揭「三合一」選舉之政策獲得法源上之依據等
    情，此乃公眾週知之事實。揆諸上開說明，94年3月30日行
    政院始確定欲於95年1月舉辦之鄉（鎮、市）長之選舉，提
    前於94年年底實施，因此在94年3月29日全聚德聚餐時，被
    告戊○○等人，均未能預見94年12月3日將舉辦鄉（鎮、市
    ）長選舉一情，應堪認定。
  (五)被告戊○○擔任桃園縣議員期間，原係無黨籍之身分，於94
    年4月18日加入民進黨，有其民進黨黨證在卷為憑（見原審
    卷第703頁）。依據民進黨桃園縣黨部94年5月23日桃民玖字
    第20050139號公告所示，欲參加民進黨之鄉（鎮、市）長候
    選人之黨內初選者，需於93年1月21日前加入民進黨者，始
    符黨內初選之候選人資格（見原審卷第704頁正、反面），
    則被告戊○○於94年4月18日加入民進黨，尚不符合參加民
    進黨鄉長候選人黨內初選之身分資格。又被告戊○○於94年
    3月29日全聚德餐廳聚餐時，倘已計畫以無黨籍身分參選94
    年年底（或95年1月）間舉辦之鄉長選舉，亦當不至於在餐
    聚後20天即加入民進黨。雖被告戊○○嗣於94年12月3日以
    民進黨候選人身分參加桃園縣蘆竹鄉鄉長選舉，然此係因民
    進黨原依初選結果獲得提名之候選人魏兆嘉因身體不適，聲
    明退選，始徵召被告戊○○參選，有民進黨桃園縣黨部94年
    9月8日第9屆執行委員會第17次會會議記錄附卷可查（見原
    審卷第705頁）。則被告戊○○於94年3月29日參加桃園縣蘆
    竹鄉村長聯誼會餐聚時，尚無參選桃園縣蘆竹鄉鄉長之計畫
    ，應堪認定。
  (六)證人即被告辛○○於原審證稱：平常村長聯誼會召開，均有
    邀請縣議員參加之慣例，且被告戊○○在94年間有參加村長
    聯誼會的日期分別係2月24日、3月29日、7月1日、8月24日
    、9月27日、10月25日，只有10月那次被告戊○○有當眾表
    達參選的意願並尋求支持；在93年年底時，因為村長的任期
    即將屆至，許多村長爭取出國旅遊及旅費補助；在94年3月
    初已決定要出國旅遊，當日聚餐時，被告戊○○因為要做選
    民服務，同意為村長尋找補助的管道，例如桃園煉油廠、蘆
    竹鄉公所、縣政府、農會、林口發電廠等處，我基於村長聯
    誼會會長的身分，才感謝他查詢有無補助的管道，並非他要
    補助我們旅費；因為我擔任會長，當然可以補助村長一點旅
    費，而3位副會長也同意，故94年4月間，才決定由會長、副
    會長共同補助村長出國旅遊的團費，且有公開表示等語（見
    原審卷(二)第367至368頁、第364頁、第360至361頁、第371頁
    ）。證人即被告丁○○亦於原審證稱：當天聚餐時，許多議
    員、代表到場，我跟蘆竹鄉鄉長說是否一起參加畢業典禮，
    順便補助一些，鄉長說鄉公所沒有這筆預算，剛好被告戊○○到現場，我就起鬨要被告戊○○補助，被告戊○○就說不
    然到代表會找看看有沒有這個錢可以補助，我就說：「我們
    請李議員給我們補助好不好」，大家就拍手說好，後來農會
    理事長、常務監事、總幹事過來敬酒，我提出是否可以補助
    ，但理事長、常務監事說不屬於隸屬關係，回來可以請我們
    吃飯，但無經費可以補助，我也起哄說不然請端菜的小姐補
    助，當天是我在起哄帶頭搞笑，況村長聯誼會在開會時也提
    到這次是會長、副會長負責行程，感謝大家對會長、副會長
    的支持，被告辛○○當天沒有上台表示被告戊○○要補助每
    個會員5千元的旅費，斯時僅屬開玩笑起哄的情形，且餐聚
    結束後，我也沒有跟戊○○聯絡等語（見原審卷(三)第510至
    511頁）。參酌94年3月29日餐聚到場人，除桃園縣蘆竹鄉村
    長聯誼會之成員外，尚包括桃園縣縣議員即被告戊○○、村
    幹事、鄉民代表、鄉長、蘆竹鄉公所課室主管、農會理事長
    等人員（見偵查卷第43頁反面、第50頁反面、第81頁）。則
    當天被請求補助出國旅費者，除被告戊○○外，尚包括其他
    人士，而被告戊○○基於桃園縣縣議員之身分，同意代為查
    詢有無管道可供補助，既非被告戊○○欲親自出資補助，且
    被告辛○○以村長聯誼會會長之身分，感謝被告戊○○之幫
    忙，尚不能以此即論被告戊○○、辛○○有向桃園縣蘆竹鄉
    之村長為行求、期約之意思表示。再現場之人拍手同意叫好
    ，此乃一般餐宴場合常有之舉，尚非因此而論在場之桃園縣
    蘆竹鄉村長們有期約、要求之投票受賄犯行，更遑論未參加
    聚餐之被告亥○○、癸○○、酉○○、申○○、玄○○及天
    ○○等人。況被告戊○○斯時尚無參選桃園縣蘆竹鄉鄉長之
    計畫，已如前述，是在場之蘆竹鄉村長們拍手同意，主觀上
    亦難認定為許以投票權之一定行使至明。
  (七)被告未○○等26位桃園縣蘆竹鄉村長，於94年7月4日至8日
    至中國大陸桂林地區旅遊返臺後，被告辛○○分別退還團費
    予附表編號2至5、7、12至27所示之被告，因被告辛○○係
    會長、被告丑○○、丙○○係副會長，故無退團費等情，業
    據被告等供述在卷（詳如附表所示卷頁），業如前述。而此
    部分之團費補助，係由村長聯誼會會長辛○○、副會長丁○○（其應補助部分由丙○○負擔）、丙○○、丑○○出資補
    助一情，亦據證人辛○○證述：此部分的錢是由會長及副會
    長補助，我出34萬或37萬，其他三位副會長的錢一併交給丙○○，再由丙○○交予我23萬元；因為94年3月初公所開會
    ，開完會村長、同事就一直要求這一屆快要卸任，會長、副
    會長應該要出國旅遊，所以在3月初就決定要出國旅遊，決
    定補助應該是4月，因為找旅行社要先付訂金，又怕付訂後
    不去，扣的錢要自己付，所以就由各村長先繳錢，待回國後
    再退費等語（見原審卷(二)第363至364頁）明確。參酌被告辛○○退還予被告未○○等人之團費，從1,800元至20,000元
    不等，且每位村長出遊所攜帶之眷屬人數亦有不同，而每位
    村長家戶具有蘆竹鄉鄉長選舉投票權人之人數，互有差異，
    被告辛○○退還團費予被告未○○等人時，並未統計被告未
    ○○等人攜帶眷屬之人數，依人數給予退費，亦未調查被告
    未○○等人家戶具有投票權人之人數，依投票權人之人數給
    予退費，顯見此部分之退費係針對村長聯誼會成員即村長個
    人所為。
  (八)桃園縣蘆竹鄉村長聯誼會之成立宗旨，係基於常見面、常溝
    通、相互扶持、共同成長，培養和諧團結的默契與力量，目
    的在於為鄉土、為村民，積極主動、協力鄉政，謀求安和生
    活的目標與願景，組織成員即為桃園縣蘆竹鄉26村之村長，
    此有桃園縣蘆竹鄉第17屆村長聯誼會實施做法附卷可稽（見
    原審卷(二)第259頁）。而桃園縣蘆竹鄉26村村長之黨派屬性
    ，各有不同，參加94年12月3日之桃園縣蘆竹鄉鄉長選舉之
    候選人，除被告戊○○外，尚包括案外人趙秋蒝、游益宏（
    見原審卷(二)第373頁），而被告玄○○、宇○○分別擔任案
    外人趙秋蒝競選團隊之副總幹事、蒝夢助選團之團長；案外
    人游益宏之競選團隊成員則包括總幹事戌○○、副總幹事己○○、亥○○、宗親後援會酉○○、未○○、婦女社團後援
    會癸○○、申○○；另被告卯○○、壬○○、甲○○則為中
    國國民黨之黨員，有案外人趙秋蒝、游益宏之競選團隊名單
    、中國國民黨中央委員會榮譽狀、黨員證、證明書為憑（見
    原審卷(二)第269頁、第271至272頁、第410頁、第471頁），
    顯見桃園縣蘆竹鄉村長聯誼會之成員，不分黨派、組織，凡
    具有桃園縣蘆竹鄉村長資格者，皆屬村長聯誼會成員。而被
    告辛○○退還團費之對象，不分黨派、組織，均予退還，雖
    被告乙○○供稱未收到退費（見偵查卷第75頁、第161頁）
    ，被告己○○供稱不記得是否有退費（見偵查卷第103頁、
    第171頁），然此應非基於黨派組織之原因而未予退費，應
    認被告辛○○供稱：沒有一起退錢，如果公所有開會我就退
    費，如果婚喪喜慶遇到就退錢，沒有1次退完，有無漏掉我
    也不知道等語屬實（見原審卷(二)第369至370頁）。則退還之
    金額既係針對村長個人所為，足認被告辛○○等人前述辯稱
    ，由會長、副會長招待村長聯誼會成員出國旅遊，應屬實情
    。
  (九)被告辛○○退還被告未○○等人團費之金額，自1,800元至2
    0,000元不等，此與起訴書所載由被告戊○○補助每人5,000
    元之數，已有不符；且被告辛○○退還費用，既未計算與被
    告未○○等人共同出遊之眷屬人數，或家戶具投票權之人數
    ，倘認退還之費用係被告戊○○補助每人5,000元旅費之賄
    賂，則焉有僅賄賂村長個人，而不及於偕同出遊之眷屬或村
    長家戶之具有投票權之人？此外，被告未○○等26人於中國
    大陸桂林地區旅遊期間及返國後，均無人述及此部分之旅費
    係由被告戊○○補助，亦無人論及於年底選舉應支持被告戊○○，則被告戊○○雖於被告未○○等26人出、返國日均到
    機場送、接機，亦無法推論出被告戊○○有賄賂之舉。且被
    告未○○等人身為桃園縣蘆竹鄉村長，出、返國時，民意代
    表到場送、接機，此乃常情，況當時到場送、接機之人，除
    被告戊○○外，尚有桃園縣蘆竹鄉選區之縣議員、農會理事
    長、總幹事、常務監事、鄉長、鄉民代表、公所民政課課長
    ，業據證人即被告戊○○證述明確（見原審卷(三)第552頁）
    。再被告未○○等人收得被告辛○○退還之團費時，亦未同
    意許以一定投票權之行為，此據被告未○○等人供承明確，
    又無積極證據證明被告未○○等人收受被告辛○○退還之費
    用，有許以投票權之一定行使，是尚無證據證明被告戊○○
    、辛○○2人有何交付賄賂罪嫌，及被告未○○等25人有何
    收受賄賂罪行。
  (十)檢察官雖舉被告辛○○、甲○○、丑○○、申○○、天○○
    、寅○○、庚○○、宙○○、癸○○、地○○、丁○○分別
    於調查局、警詢及檢察官偵查中之供述，證明被告戊○○於
    94年3月29日在全聚德餐廳聚餐時，同意補助每人5,000元之
    行求期約之事實，然癸○○、申○○、天○○既未參加該日
    餐聚，則其等上開陳述已有可疑，再證人即被告辛○○、甲○○、丑○○、庚○○、地○○、丁○○、宙○○均未於原
    審證稱被告戊○○同意補助每人5千元旅費等情（見原審卷
    (二)第458頁、原審卷(三)第505頁、第523頁、第528頁、第519
    至520頁、第510頁、第561頁），自難僅憑其等分別於調查
    局、警詢或偵查中之供述，即為被告戊○○等人不利之認定
    。至被告寅○○自始未陳述被告戊○○有於餐聚時表示願補
    助團費之事，有其卷附之警詢及偵查筆錄可查（見偵查卷第
    68頁、第155頁），顯與檢察官所舉事證齟齬。另被告亥○○雖於警詢陳述被告戊○○有提供5千元旅費云云（見偵查
    卷第107頁），然其亦陳消息來源乃傳聞所得，並無法查證
    （見偵查卷第107頁、第121頁、第186頁、原審卷(三)第502頁
    ），是關於被告亥○○警詢所述，無非其個人揣測之詞，尚
    非其親自見聞所得，自難憑此逕為事實之認定。
  (十一)綜上所述，本院依檢察官所提事證，尚無法為被告等人有罪
    之確信，此外，復查無其他積極證據足資證明被告等人有檢
    察官指訴之犯行，揆諸前揭規定及及判例意旨，尚不能為不
    利於被告等人犯罪事實之認定。
六、原審本同上之見解，以檢察官所舉事證尚不足以證明被告罪
    嫌，而為被告無罪之諭知，並無不合。檢察官上訴猶執前詞
    指摘原審判決違誤，為無理由，應予駁回。
七、臺灣桃園地方法院檢察署96年度選偵字第3號移送本院併辦
    部分，認與前述業經起訴部分係同一事實，有法律上一罪關
    係，然本件被告等人涉犯賄選、受賄之犯嫌，既經本院為無
    罪之諭知，則併案部分自應退由檢察官另為適法之處理，併
    此敘明。
據上論斷，應依刑事訴訟法第368條，判決如主文。
本案經檢察官曾忠己到庭執行職務。
中　　華　　民　　國　　96　　年　　4 　　月　　12　　日
　　　　　　　　　刑事第十九庭審判長法　官  尤豐彥
　　　　　　　　　　　　　　　　    法　官  黃金富
　　　　　　　 　 　　　　　　　　　法　官  魏新國
以上正本證明與原本無異。
投票行賄罪部分，如不服本判決，應於收受送達後十日內向本院
提出上訴書狀，其未敘述上訴之理由者並得於提起上訴後十日內
向本院補提理由書（均須按他造當事人之人數附繕本）。
投票受賄罪部分，不得上訴。
                                    書記官  陳玉珍
中　　華　　民　　國　　96　　年　　4 　　月　　12　　日
附表：
┌──┬───┬──────┬────────────────┬───────┐
│編號│被  告│桃園縣蘆竹鄉│收受旅遊團費退費金額及卷頁      │參加旅遊之眷屬│
│    │      │之   任   職│                                │              │
├──┼───┼──────┼────────────────┼───────┤
│1   │戊○○│現任桃園縣議│未參加                          │未參加        │
│    │      │員、鄉長候選│                                │              │
│    │      │人          │                                │              │
├──┼───┼──────┼────────────────┼───────┤
│2   │未○○│上竹村村長  │1800元至2000元（偵查卷第94頁、第│              │
│    │      │            │174頁）                         │              │
├──┼───┼──────┼────────────────┼───────┤
│3   │亥○○│宏竹村村長  │1萬8千元至2萬元（偵查卷第107頁、│              │
│    │      │            │第187頁）                       │              │
├──┼───┼──────┼────────────────┼───────┤
│4   │酉○○│新莊村村長  │2萬元（偵查卷第127頁）          │妻子          │
├──┼───┼──────┼────────────────┼───────┤
│5   │甲○○│大華村村長  │1萬元（繳費時即少繳1萬元、偵查卷│妻子          │
│    │      │            │第42頁反面、第129頁）           │              │
├──┼───┼──────┼────────────────┼───────┤
│6   │辛○○│富竹村村長  │個人補助旅費34餘萬元，返國後由其│              │
│    │（會長│            │發放予各村長（偵查卷第38頁、第13│              │
│    │）    │            │1頁）。                         │              │
├──┼───┼──────┼────────────────┼───────┤
│7   │癸○○│大竹村村長  │2萬元（偵查卷第72頁、第158頁）  │鄰居、女兒各1 │
│    │      │            │                                │人            │
├──┼───┼──────┼────────────────┼───────┤
│8   │丑○○│中福村村長  │補助旅費（偵查卷第124頁、原審卷 │妻子          │
│    │（副會│            │(三)第521至522頁）                │              │
│    │長）  │            │                                │              │
├──┼───┼──────┼────────────────┼───────┤
│9   │乙○○│新興村村長  │未退費（偵查卷第161頁）         │              │
├──┼───┼──────┼────────────────┼───────┤
│10  │丙○○│長興村村長  │補助旅費（偵查卷第150頁）       │              │
│    │（副會│            │                                │              │
│    │長）  │            │                                │              │
├──┼───┼──────┼────────────────┼───────┤
│11  │己○○│南崁村村長  │忘記是否退費（偵查卷第103頁、第1│              │
│    │      │            │71頁）                          │              │
├──┼───┼──────┼────────────────┼───────┤
│12  │宙○○│內厝村村長  │2萬元（偵查卷第85頁、第180頁）  │妻子          │
├──┼───┼──────┼────────────────┼───────┤
│13  │戌○○│南興村村長  │2萬元（偵查卷第168頁）          │              │
├──┼───┼──────┼────────────────┼───────┤
│14  │卯○○│錦興村村長  │2萬元（偵查卷第98頁、第173頁）  │妻子          │
├──┼───┼──────┼────────────────┼───────┤
│15  │申○○│瓦窯村村長  │2萬元（偵查卷第58頁、第146頁）  │              │
├──┼───┼──────┼────────────────┼───────┤
│16  │宇○○│營盤村村長  │2萬元（偵查卷第35頁、第120頁）  │妻子、女兒各1 │
│    │      │            │                                │人            │
├──┼───┼──────┼────────────────┼───────┤
│17  │玄○○│蘆竹村村長  │2萬元（偵查卷第178頁）          │              │
├──┼───┼──────┼────────────────┼───────┤
│18  │辰○○│錦中村村長  │2萬元（偵查卷第91頁、第177頁）  │妻子          │
├──┼───┼──────┼────────────────┼───────┤
│19  │天○○│五福村村長  │2萬元（偵查卷第66頁、第152頁）  │兒子          │
├──┼───┼──────┼────────────────┼───────┤
│20  │午○○│山鼻村村長  │有退費（原審卷(三)第599頁）       │妻子          │
├──┼───┼──────┼────────────────┼───────┤
│21  │寅○○│南榮村村長  │2萬元（偵查卷第68頁、第155頁）  │妻子          │
├──┼───┼──────┼────────────────┼───────┤
│22  │庚○○│羊稠村村長  │2萬元（偵查卷第53頁、第139頁）  │女兒          │
├──┼───┼──────┼────────────────┼───────┤
│23  │巳○○│鄉外社社長  │有退費（原審卷(三)第599頁）       │妻子          │
├──┼───┼──────┼────────────────┼───────┤
│24  │子○○│海湖村村長  │2萬元（偵查卷第116頁、第163頁） │妻子          │
├──┼───┼──────┼────────────────┼───────┤
│25  │壬○○│坑子村村長  │有退費（原審卷(三)第599頁）       │              │
├──┼───┼──────┼────────────────┼───────┤
│26  │丁○○│山腳村村長  │1萬5千元（副會長提供補助部分由呂│妻子          │
│    │（副會│            │理照幫忙支付、偵查卷第83頁、第  │              │
│    │長）  │            │183頁）                         │              │
├──┼───┼──────┼────────────────┼───────┤
│27  │地○○│坑口村村長  │2萬元（偵查卷第184至185頁）     │              │
└──┴───┴──────┴────────────────┴───────┘
